臺灣高等法院民事判決
111年度上字第361號
上  訴  人  張勛    
訴訟代理人  王立中律師
複 代理 人  陳文祥律師
被 上訴 人  陳雙富  
訴訟代理人  鄧湘全律師
            洪國華律師
上列當事人間請求損害賠償等事件，上訴人對於中華民國110年1
2月22日臺灣新北地方法院110年度訴字第2142號第一審判決提起
上訴，並減縮部分上訴聲明，本院於111年7月5日言詞辯論終結
，判決如下：
    主      文
上訴駁回。
第二審訴訟費用由上訴人負擔。
    事實及理由
一、按在第二審為訴之變更或追加，非經他造同意，不得為之；
    但減縮應受判決事項之聲明者，不在此限，民事訴訟法第44
    6條第1項、第255條第1項第3款定有明文。查上訴人起訴請
    求㈠被上訴人給付新臺幣（下同）50萬元及自起訴狀繕本送
    達翌日起至清償日止，按週年利率5％計算之利息。㈡被上訴
    人應在Facebook臉書網站（下稱臉書）其個人所有之帳號「
    蘇博」塗鴉牆上，以其個人之名義刊登道歉啟事，閱覽權限
    應設定為公開，供不特定人閱覽，連續10日（下稱道歉聲明
    ），經原審為其全部敗訴之判決，上訴人全部提起上訴後，
    嗣於本院審理中減縮上訴聲明關於刊登道歉聲明之請求（見
    本院卷第76頁），應予准許。
二、上訴人主張：被上訴人於民國109年10月24日在其臉書動態
    消息上發表：「這個問題是現今網際網路時代=車貪騙來騙
    去....更要小心不可能實現的綠能科技產業環保永動詐騙手
    法」（見附件編號①）。另於109年11月22日在臉書上發表：
    「〇〇〇，要小心謹慎看明，現在FIM聽風聲有欺世盜FIM名，
    冒用商標設計」、「〇〇〇，仿冒、盜取、偽善行惡等等=天理
    不容」（見附件編號②）。又於109年11月29日在臉書上發表
    ：「偽善行惡，你給高雄文哥舔屁股都不夠資格」、「〇〇〇
    最近看到詐騙集團偽善行惡、收買犬狗、虛張聲勢，其實他
    惡貫滿盈，不是不報時候已到」、「〇〇〇對呀，人之將去其
    言亦善，但惡貫滿盈腫才，必將找一些拖死狗來陪葬」（見
    附件編號③，下合稱系爭言論）等語，侵害伊之人格及名譽
    權，致伊精神上受有重大損害等情。爰依民法第184條第1項
    前段、第195條第1項規定，求為命上訴人應給付50萬元本息
    之判決。
三、被上訴人則以：系爭言論雖為伊所發表，但並未提到上訴人
    之姓名或可辨識出上訴人個人基本資料之資訊，客觀上無法
    讓他人聯想到與上訴人有關等語，資為抗辯。
四、原審為上訴人全部敗訴之判決，上訴人聲明全部不服，提起
    上訴，嗣減縮刊登道歉聲明之上訴，其上訴聲明：㈠原判決
    關於駁回上訴人下開第2項之訴部分廢棄。㈡上開廢棄部分，
    被上訴人應給付上訴人50萬元本息。
五、上訴人主張被上訴人在臉書上以系爭言論侵害其人格及名譽
    權，使其受有精神上痛苦，被上訴人應賠償精神慰撫金50萬
    元本息等語，為被上訴人所否認，並以前詞置辯。查：
  ㈠按因故意或過失，不法侵害他人之權利者，負損害賠償責任
    。不法侵害他人之身體、健康、名譽、自由、信用、隱私、
    貞操，或不法侵害其他人格法益而情節重大者，被害人雖非
    財產上之損害，亦得請求賠償相當之金額。其名譽被侵害者
    ，並得請求回復名譽之適當處分。民法第184條第1項前段、
    第195條第1項固有明文。惟名譽為人格之社會評價，其有無
    受損害，應以社會上對個人評價是否貶損作為判斷之依據；
    言論自由則為人民之基本權利，有個人實現自我、促進民主
    政治、實現多元意見等多重功能，保障言論自由為促進多元
    社會正常發展，實現民主社會應有價值，不可或缺之手段，
    二者之重要性難分軒輊，在法的實現過程中，應力求其保障
    之平衡。於自願進入公眾領域之公眾人物，或就涉及公眾事
    務領域之事項，個人名譽對於言論自由，應有較高程度之退
    讓，倘行為人對於公眾人物或所涉公眾事務，以善意發表言
    論，或對於可受公評之事所為適當之評論，自應儘量予以包
    容，以實現民主社會之價值。
  ㈡上訴人以其於102年起，陸續取得如「永續無燃料發電之結構
    」、「循環發電系統」、「自發式電能循環產生裝置」等多
    項發明，並提出經濟部智慧財產局核發新型名稱「永續無燃
    料發電之結構」專利證書為證，主張被上訴人以附件編號①
    言論侵害其人格、名譽云云。惟觀諸被上訴人為附件編號①
    之貼文內容及該貼文下方所引用之圖片乃表演摩托車所用眼
    鏡，僅足認係被上訴人對詐騙事件表達個人意見及看法，並
    未具體指摘特定詐騙之人、時、地、物或詐騙方式，亦無具
    體特定指明上訴人或有其他足資讓人特定其所指涉之事件及
    對象為上訴人，況綠能科技產業指涉之範圍甚廣，尚難以上
    訴人有從事相關產業或技術或取得上開專利權，而認被上訴
    人前開貼文指涉詐騙之人即為上訴人。
　㈢上訴人另執中華賽車會同盟機構證書、網路列印資料及其對
    話紀錄等件，主張其所成立之「南部技術車俱樂部」，於10
    5年3月16日加盟中華賽車會成為國際汽車聯盟（FIA）及國
    際機車聯盟（FIM）體系內運作之賽車運動機構，具有參加
    國內及國際比賽之資格，被上訴人於附件編號②所指之人即
    為其等語。然觀諸附件編號②內容，被上訴人於109年11月22
    日貼文稱：「難しい？Impossible?不可能？請求跟本不可能
    變可能祕訣乎？」並附上機車特技照片，暱稱「班婕妤」留
    言：「來自世界FIM的選手就是強」，被上訴人回稱：「要
    小心謹慎看明現在FIM聽風聲在台灣有欺世盗FIM名冒用商標
    設計」、暱稱「班婕妤」又回稱：「他人仿冒可恥的欺騙行
    為在國外馬上被朋友.師長.身邊的人所唾棄的.而且沒人喜
    歡跟這種人做朋友的.這在外國人的感.如同現行犯一樣的。
    」、被上訴人覆稱：「仿冒•盗取•偽善行惡等等= 天理不容
    」等語，上開雙方間之留言、回覆僅提及冒用FIM商標之詐
    騙行為，被上訴人僅表達對防冒詐騙行為之看法、感受，性
    質為評論，且無任何具體指摘該冒用FIM商標之人係指上訴
    人或足以特定可知對話所指摘之人即為上訴人之情，此亦經
    證人（即「班婕妤」）鄧卉珊到場證稱：伊因跟被上訴人買
    車而認識，被上訴人有提供免費教學，練車後與被上訴人一
    起吃飯，被上訴人會提到上訴人，那時候伊不認識上訴人，
    伊就聽聽不當回事，附件編號②內容有提到FIM是全國車手出
    國比賽的組織，當時伊不知道被上訴人在講這個，且被上訴
    人在臉書上並沒有指名道姓是在講誰，純粹一個留言而已，
    伊只是照被上訴人所述附和，隨便聊聊而已。所提仿冒部分
    ，被上訴人沒有指名道姓，伊沒有參與他們過去，伊也不知
    道，只是常常聽被上訴人說臺灣有人仿冒商標等語明確（見
    本院卷第173至175頁），被上訴人在上開對話既未指稱特定
    之人為上訴人，參與對話之證人鄧卉珊亦未有被上訴人所述
    即為上訴人之聯想，自難以上訴人主觀感受為認定之標準，
    逕認被上訴人有侵害其人格或名譽之行為。
  ㈣上訴人再主張其成立上開俱樂部，故車友間均稱伊為「總裁
    」，足見被上訴人附件編號③侵害其名譽云云。然觀之附件
    編號③內容，被上訴人先貼文稱：「偽善行惡你給高雄文哥
    舔屁股都不夠資格」並張貼一群人圍桌吃飯照片，下方留言
    處有暱稱「Andy Chang」留言及被上訴人回稱：「最近看到
    詐騙集團偽善行惡、收買犬狗、虛張聲勢其實他已經惡貫滿
    盈，不是不報時候已到」、「惡貫滿盈腫才」等語。上訴人
    就上開照片已陳與侵害其名譽無關等語（見本院卷第116頁
    ），且推敲前後言論，顯然無從自該等貼文、回覆文字遽認
    所指涉偽善行惡、收買犬狗、惡貫滿盈之人係指上訴人，且
    即便有提及「腫才」（即總裁諧音）二字，惟國內外具「總
    裁」身分者不計其數，上開內容亦未具體指明上訴人或得以
    特定所指之人為上訴人，客觀上尚難逕認有使上訴人名譽貶
    損之情。從而，上訴人指其人格、名譽受系爭言論侵害，尚
    無可取。
  ㈤至上訴人主張被上訴人於104年3月29日、同年4月9日、同年5
    月7、9、11日之過往臉書貼文，既已多筆惡質攻擊其之言論
    ，足認附件編號①至③言論亦是對其之攻擊貼文云云。惟查，
    上訴人前對被上訴人提出妨害名譽之刑事告訴，其中有關被
    上訴人分別於104年3月29日、同年4月9日、同年5月7、9、1
    1日之臉書貼文，臺灣桃園地方檢察署檢察官以上訴人於104
    年8月間業已知悉被上訴人為犯罪行為人，卻遲至105年9月1
    4日始提出告訴，已逾告訴期間而以106年度偵字第23號為不
    起訴處分確定在案（見原審卷第19至23頁），上開刑事案件
    之貼文中僅其中2則因有貼出上訴人表演之影片，而得以特
    定被上訴人所指涉之對象為上訴人（見原審卷第327、329頁
    ），至於其他3則貼文「髒騙仔不要再騙了！貪是共犯罪。
    結髮夫妻還健在也被你誆車禍往身」、「偉大的發電機專利
    發明家，蔣總統保鏢，你都騙很大」、「首先是一車兩賣！
    哈哈ㄅ」、「神明話說30年前髒白賊，吉星吉普車誆騙給鋁
    董收錢又收定，復又賣給榮哥。一車兩賣杜撰故事是現實虛
    偽寫真」、「如果一個人睜眼還說瞎話，欺騙社會肯定是習
    慣。連文字寫的清清楚楚"BETA"工廠出廠型號M4Euro3n，把
    人家辦理進口的車，公然誆騙是他進口賣的車，那個進口報
    單明明寫的型號是EVO還要騙。進口報單在台灣申領牌照是
    沒有任何做用。不要再編了」、「認識一個人他很會誆-30
    多年前始認識年前始認識。就帶我到龍潭國二高速公路崁坡
    工地，騙我他是尚志運輸公司股東，想誆我」等語，並未指
    名或特定上訴人或有其他可資辨識其所指涉之對象為上訴人
    ，且上開所指涉之詐騙方式為一車兩賣、誆騙進口車及佯稱
    為公司股東等語，核與系爭言論所指涉詐騙綠能科技產業環
    保或冒用FIM之名或仿冒FIM商標或未指明詐騙方式等情不同
    ，自難以被上訴人先前在臉書所為上開言論，遽認被上訴人
    為系爭言論亦指涉以綠能科技產業詐騙或盜取或仿冒FIM商
    標之人為上訴人，併予敘明。　　
六、綜上所述，上訴人依民法第184條第1項、第195條第1項規定
    ，請求被上訴人應給付50萬元，及自起訴狀繕本送達翌日起
    至清償日止，按週年利率5％計算之利息，為無理由，不應准
    許。從而，原審為上訴人敗訴之判決，並駁回其假執行之聲
    請，並無不合，上訴意旨指摘原判決此部分不當，求予廢棄
    改判，為無理由，應駁回上訴。
七、本件事證已臻明確，兩造其餘之攻擊或防禦方法及所用之證
    據，經本院斟酌後，認為均不足以影響本判決之結果，爰不
    逐一論列，附此敘明。
八、據上論結，本件上訴為無理由，依民事訴訟法第449條第1項
    、第78條，判決如主文。
中　　華　　民　　國　　111 　年　　7 　　月　　19　　日
                  民事第四庭    
                      審判長法  官  傅中樂
                            法  官  呂淑玲
                            法  官  汪曉君
正本係照原本作成。
不得上訴。
中　　華　　民　　國　　111 　年　　7 　　月　　19　　日
　　　　　　　　　　　　　  書記官  戴伯勳